ACORDAO-COMPLETO-2411448

ACÓRDÃO 8/2021 ATA 1/2021 - PRIMEIRA CÂMARA

VISTOS, relatados e discutidos estes autos de processo de reforma de ex-militares do Comando do Exército, 
Acordam os Ministros do Tribunal de Contas da União, reunidos em sessão da Primeira Câmara, diante das razões expostas pelo relator e com fundamento da Constituição Federal, art. 71, III e IX, e na Lei 8.443/1992, arts. 1º, V, e 39, II, em:
9.1. considerar legais os atos de reforma dos srs. Clébio Xavier de Carvalho, Gleuton de Assis Fonseca e Ivan Cosme de Oliveira Pinheiro e determinar o registro dos respectivos atos;
9.2. considerar ilegais os atos de reforma dos srs. Francisco Cabral Cardoso e Francisco José da Cunha Pires Soeiro e negar registro aos respectivos atos; 
9.3. dispensar a devolução dos valores indevidamente recebidos de boa-fé pelos interessados a que se refere o subitem anterior, nos termos do Enunciado 106 da Súmula de Jurisprudência deste Tribunal;
9.4. determinar ao Comando do Exército que adote as seguintes providências, sob pena de responsabilidade solidária da autoridade administrativa omissa:
9.4.1. dê ciência aos srs. Francisco Cabral Cardoso e Francisco José da Cunha Pires Soeiro desta deliberação no prazo de quinze dias e faça juntar os comprovantes de notificação a estes autos nos quinze dias subsequentes;
9.4.2. alerte os interessados a que se refere o subitem 9.2 de que o efeito suspensivo proveniente da interposição de eventuais recursos, caso não providos, não os exime da devolução dos valores indevidamente percebidos após a notificação;
9.4.3. suspenda os pagamentos dos proventos com base nos atos ora impugnados.

PESSOAL. REFORMA. ACUMULAÇÃO DE CARGOS.

Primeira Câmara

Primeira Região Militar.

3. Interessados/Responsáveis:
3.1. Interessados: Clébio Xavier de Carvalho (XXX.459.197-XX); Francisco Cabral Cardoso (XXX.629.137-XX); Francisco José da Cunha Pires Soeiro (XXX.361.377-XX); Gleuton de Assis Fonseca (XXX.826.851-XX); Ivan Cosme de Oliveira Pinheiro (XXX.516.687-XX).

13.1. Ministros presentes: Walton Alencar Rodrigues (Presidente), Benjamin Zymler (Relator), Vital do Rêgo e Jorge Oliveira.
13.2. Ministro-Substituto presente: Weder de Oliveira.

BENJAMIN ZYMLER

Trata-se de processo de reforma militar.
2. A Secretaria de Fiscalização de Pessoal (Sefip) manifestou-se nos seguintes termos: 
"INTRODUÇÃO
1.	Trata-se de atos de concessão de reforma a Gleuton De Assis Fonseca (CPF XXX.826.851-XX) , Clebio Xavier De Carvalho (CPF XXX.459.197-XX) , Ivan Cosme De Oliveira Pinheiro (CPF XXX.516.687-XX) , Francisco José da Cunha Pires Soeiro (CPF XXX.361.377-XX) e Francisco Cabral Cardoso (CPF XXX.629.137-XX) , militares do Comando do Exército. 
2.	Os atos foram submetidos à apreciação do Tribunal de Contas da União (TCU) para fim de registro, nos termos do art. 71, inciso III, da Constituição Federal. O cadastramento e a disponibilização ao TCU ocorreram por intermédio do Sistema de Apreciação e Registro de Atos de Admissão e Concessões (Sisac) , na forma dos arts. 2o, caput e inciso V, e 4o, caput, da Instrução Normativa - TCU 55/2007, vigente à época.
EXAME TÉCNICO
3.	Os procedimentos para exame, apreciação e registro de atos de pessoal encontram-se estabelecidos, atualmente, na Instrução Normativa - TCU 78/2018 e na Resolução - TCU 206/2007. Em seus arts. 4o, § 2o, e 3o, § 3o, respectivamente, essas normas dispõem que os atos de pessoal disponibilizados por meio do Sisac devem ser submetidos a crítica automatizada do próprio sistema, com base em parâmetros predefinidos.
4.	Relativamente aos atos de concessão de reforma, as rotinas de crítica das informações cadastradas no Sisac foram elaboradas e validadas levando-se em conta as peculiaridades desses atos. Os itens de verificação do sistema compreendem prazos e fundamentos legais, assim como eventuais ocorrências de acumulação. Trata-se de verificações mais abrangentes, minuciosas e precisas do que aquelas que podem ser realizadas por mãos humanas, proporcionando um nível de segurança ainda maior.
5.	Além da crítica automatizada, há verificação humana adicional no caso de haver alertas do sistema ou informações não formatadas, como esclarecimentos do gestor ou do controle interno. 
6.	O Sr. Gleuton De Assis Fonseca (CPF XXX.826.851-XX) foi reformado por idade limite de permanência na reserva, não tendo sido identificado nenhum óbice à apreciação pela legalidade de seu ato.
7.	O Sr. Clebio Xavier De Carvalho (CPF XXX.459.197-XX) foi reformado por idade limite de permanência na reserva e obteve, na passagem para a inatividade, a concessão de proventos com base no soldo do posto imediatamente superior por contar com mais de trinta anos de serviço, de acordo com o art. 64 da Lei 8.237/1991. Acumula os proventos de reforma com uma aposentadoria oriunda de um cargo de professor da educação de jovens e adultos do ensino fundamental exercido na Prefeitura Municipal de Resende, sendo que a admissão nesse cargo data de 1/8/1995 e sua passagem para a reserva remunerada se deu em 20/3/1996, tendo, portanto, acumulado os cargos na ativa.
8.	A Constituição Federal de 1988, ao disciplinar a acumulação de cargos dos militares, manteve a vedação das Cartas Magnas anteriores, por meio do art. 142, § 3º, inciso II, abaixo transcrito:
Art. 142 
 (...) 
§ 3º Os membros das Forças Armadas são denominados militares, aplicando-se-lhes, além das que vierem a ser fixadas em lei, as seguintes disposições:
 (...) 
II - o militar em atividade que tomar posse em cargo ou emprego público civil permanente será transferido para a reserva, nos termos da lei; (grifo nosso) 
9.	A Carta Magna de 1988 estabeleceu uma exceção a essa regra, conforme o disposto no art. 17, § 1º do Ato das Disposições Constitucionais Transitórias (ADCT) :
Art. 17. 
 (...) 
§ 1º - É assegurado o exercício cumulativo de dois cargos ou empregos privativos de médico que estejam sendo exercidos por médico militar na administração pública direta ou indireta. (grifo nosso) 
10.	Assim, a atual Constituição de 1988, como regra geral, veda a acumulação remunerada de cargos e empregos públicos em seu art. 37, incisos XVI e XVII, veja-se:
Art. 37. A administração pública direta e indireta de qualquer dos Poderes da União, dos Estados, do Distrito Federal e dos Municípios obedecerá aos princípios de legalidade, impessoalidade, moralidade, publicidade e eficiência e, também, ao seguinte:
 (...) 
XVI - é vedada a acumulação remunerada de cargos públicos, exceto, quando houver compatibilidade de horários, observado em qualquer caso o disposto no inciso XI: (Redação dada pela Emenda Constitucional nº 19, de 1998) 
 (...) 
§ 10. É vedada a percepção simultânea de proventos de aposentadoria decorrentes do art. 40 ou dos arts. 42 e 142 com a remuneração de cargo, emprego ou função pública, ressalvados os cargos acumuláveis na forma desta Constituição, os cargos eletivos e os cargos em comissão declarados em lei de livre nomeação e exoneração. (Incluído pela Emenda Constitucional nº 20, de 1998) 
11.	Em 2014, com a edição da Emenda Constitucional 77, foi alterada a redação do inciso II do § 3º do art. 142, possibilitando expressamente aos profissionais de saúde das Forças Armadas acumular dois cargos ou empregos privativos de profissionais de saúde, com profissões regulamentadas, a que se refere o art. 37, inciso XVI, alínea 'c', conforme abaixo transcrito (art. 142, § 3º, incisos II, III e VIII da Constituição Federal de 1988) :
II - o militar em atividade que tomar posse em cargo ou emprego público civil permanente, ressalvada a hipótese prevista no art. 37, inciso XVI, alínea 'c' será transferido para a reserva, nos termos da lei; (grifo nosso) 
III - o militar da ativa que, de acordo com a lei, tomar posse em cargo, emprego ou função pública civil temporária, não eletiva, ainda que da administração indireta, ressalvada a hipótese prevista no art. 37, inciso XVI, alínea 'c', ficará agregado ao respectivo quadro e somente poderá, enquanto permanecer nessa situação, ser promovido por antiguidade, contando-se-lhe o tempo de serviço apenas para aquela promoção e transferência para a reserva, sendo depois de dois anos de afastamento, contínuos ou não, transferido para a reserva, nos termos da lei; (grifo nosso) 
VIII - aplica-se aos militares o disposto no art. 7º, incisos VIII, XII, XVII, XVIII, XIX e XXV, e no art. 37, incisos XI, XIII, XIV e XV, bem como, na forma da lei e com prevalência da atividade militar, no art. 37, inciso XVI, alínea 'c'; (grifo nosso) 
12.	Dessa forma, o militar que exerce atividade tipicamente castrense, que não está inserido na exceção constitucional, não poderá acumular um cargo ou emprego civil e permanecer na ativa por expressa previsão constitucional.
13.	Pelo exposto, entende-se que a acumulação verificada é ilegal, devendo o ato de reforma do Sr. Clebio Xavier De Carvalho (CPF XXX.459.197-XX) ser julgado ilegal e negado o seu registro.
14.	O Sr. Ivan Cosme De Oliveira Pinheiro (CPF XXX.516.687-XX) foi reformado por idade limite de permanência na reserva e alcançou, na passagem para a inatividade, proventos calculados com base em um grau hierárquico superior, com base no art. 34 da Medida Provisória de 31/8/2001, por ter completado, até 29/12/2000, os requisitos para se transferir para a inatividade. Não foram constatados óbices à apreciação pela legalidade de seu ato.
15.	O Sr. Francisco José da Cunha Pires Soeiro (CPF XXX.361.377-XX) foi reformado por idade limite de permanência na reserva e alcançou, na passagem para a inatividade, proventos com base no posto imediatamente superior, por contar com mais de trinta anos de serviço, de acordo com o art. 64 da Lei 8.237/1991. Acumula aos proventos de reforma, um cargo de professor junto à Fundação Universidade do Estado do Rio de Janeiro desde 2/4/1996, sendo que a data de sua passagem para a reserva conta de 18/1/1996.
16.	O § 10 do art. 37 da CF/1988 assim prescreve:
É vedada a percepção simultânea de proventos de aposentadoria decorrentes do art. 40 ou dos arts. 42 e 142 com a remuneração de cargo, emprego ou função pública, ressalvados os cargos acumuláveis na forma desta Constituição, os cargos eletivos e os cargos em comissão declarados em lei de livre nomeação e exoneração. (grifo nosso) 
17.	O cargo de professor acumulado pelo militar é efetivo e se enquadra no rol de acumuláveis, que de acordo com o art. 37, inciso XVI da CF/1988.
18.	O interessado ocupava o posto de Coronel na ativa, compatível com um cargo técnico científico, tendo em conta que a atividade militar requer conhecimento técnico ou habilitação legal tanto para Oficiais quanto para as Praças. Pois, além de comprovar nível de escolaridade, submetem-se a cursos de formação para qualificação técnica militar nas áreas específicas de atuação sendo, portanto, lícita a acumulação.
19.	Este Tribunal fixou entendimento nesse sentido, por meio do Acórdão 1151/2013-TCU-Plenário, de relatoria do Ministro Aroldo Cedraz, ao responder consulta formulada pelo ministro de Estado de Defesa, informando que é possível ao militar inativo exercer o magistério público, acumulando os seus proventos com a remuneração do cargo de professor, baseando-se no art. 57 da lei 6.880/80, que ainda continua em vigor, com base na aplicação análoga ao art. 37, inciso XVI, 'b', da Carta Magna:
Art. 57. Nos termos do § 9º, do artigo 93, da Constituição [Constituição de 1967], a proibição de acumular proventos de inatividade não se aplica aos militares da reserva remunerada e aos reformados quanto ao exercício de mandato eletivo, quanto ao de função de magistério ou de cargo em comissão ou quanto ao contrato para prestação de serviços técnicos ou especializados. (grifo nosso) 
20.	Conclui-se, portanto, que o ato de reforma do Sr. Francisco José da Cunha Pires Soeiro pode ser considerado legal e registrado.
21.	O Sr. Francisco Cabral Cardoso (CPF XXX.629.137-XX) foi reformado por idade limite de permanência na reserva e obteve, na passagem para a inatividade, proventos calculados com base no soldo do posto imediatamente superior por contar com mais de trinta anos de serviço, com base no art. 64 da Lei 8.237/1991. Entretanto, o tempo de serviço descrito em seu ato soma 28 anos e 4 meses, tempo inferior ao determinado pela lei. 
22.	Em caso semelhante, o Acórdão 631/2020-TCU-Primeira Câmara, de relatoria do Ministro Vital do Rêgo, julgou ilegal atos de militares que tinham proventos de referência calculados sobre um posto os graduação acima do ocupado na ativa que não completaram, em atividade estritamente militar, os trinta anos requeridos pela redação original do art. 50, inciso II da Lei 6.880/1980:
Art. 50. São direitos dos militares:
 (...) 
II - a percepção de remuneração correspondente ao grau hierárquico superior ou melhoria da mesma quando, ao ser transferido para a inatividade, contar mais de 30 (trinta) anos de serviço;
22.	O art. 135 e seguintes da Lei 6.880/1980 especifica o que são considerados tempo de efetivo serviço e anos de serviço: 
Art. 135. Na apuração do tempo de serviço militar, será feita distinção entre:
I - tempo de efetivo serviço; e
II - anos de serviço.
Art. 136. Tempo de efetivo serviço é o espaço de tempo computado dia a dia entre a data de ingresso e a data-limite estabelecida para a contagem ou a data do desligamento em consequência da exclusão do serviço ativo, mesmo que tal espaço de tempo seja parcelado.
§ 1º O tempo de serviço em campanha é computado pelo dobro como tempo de efetivo serviço, para todos os efeitos, exceto indicação para a quota compulsória.
§ 2º Será, também, computado como tempo de efetivo serviço o tempo passado dia a dia nas organizações militares, pelo militar da reserva convocado ou mobilizado, no exercício de funções militares.
§ 3º Não serão deduzidos do tempo de efetivo serviço, além dos afastamentos previstos no artigo 65, os períodos em que o militar estiver afastado do exercício de suas funções em gozo de licença especial.
§ 4º Ao tempo de efetivo serviço, de que trata este artigo, apurado e totalizado em dias, será aplicado o divisor 365 (trezentos e sessenta e cinco) para a correspondente obtenção dos anos de efetivo serviço.
Art. 137. Anos de serviço é a expressão que designa o tempo de efetivo serviço a que se refere o artigo anterior, com os seguintes acréscimos:
I - tempo de serviço público federal, estadual ou municipal, prestado pelo militar anteriormente à sua incorporação, matrícula, nomeação ou reinclusão em qualquer organização militar;
II - 1 (um) ano para cada 5 (cinco) anos de tempo de efetivo serviço prestado pelo oficial do Corpo, Quadro ou Serviço de Saúde ou Veterinária que possuir curso universitário até que este acréscimo complete o total de anos de duração normal do referido curso, sem superposição a qualquer tempo de serviço militar ou público eventualmente prestado durante a realização deste mesmo curso;
III - tempo de serviço computável durante o período matriculado como aluno de órgão de formação da reserva;
IV - tempo relativo a cada licença especial não-gozada, contado em dobro;
V - tempo relativo a férias não-gozadas, contado em dobro;
VI - 1/3 (um terço) para cada período consecutivo ou não de 2 (dois) anos de efetivo serviço passados pelo militar nas guarnições especiais da Categoria 'A', a partir da vigência da Lei nº 5.774, de 23 de dezembro de 1971.
§ 1º Os acréscimos a que se referem os itens I, III e VI serão computados somente no momento da passagem do militar à situação de inatividade e para esse fim.
§ 2º Os acréscimos a que se referem os itens II, IV e V serão computados somente no momento da passagem do militar à situação de inatividade e, nessa situação, para todos os efeitos legais, inclusive quanto a percepção definitiva de gratificação de tempo de serviço, ressalvado o disposto no § 3º do artigo 101. 
§ 3º O disposto no item II aplicar-se-á, nas mesmas condições e na forma da legislação específica, aos possuidores de curso universitário, reconhecido oficialmente, que vierem a ser aproveitados como oficiais das Forças Armadas, desde que este curso seja requisito essencial para seu aproveitamento.
§ 4º Não é computável para efeito algum, salvo para fins de indicação para a quota compulsória, o tempo:
a) que ultrapassar de 1 (um) ano, contínuo ou não, em licença para tratamento de saúde de pessoa da família;
b) passado em licença para tratar de interesse particular ou para acompanhar cônjuge ou companheiro (a) ;
c) passado como desertor;
d) decorrido em cumprimento de pena de suspensão do exercício do posto, graduação, cargo ou função por sentença transitada em julgado; e
e) decorrido em cumprimento de pena restritiva da liberdade, por sentença transitada em julgado, desde que não tenha sido concedida suspensão condicional de pena, quando, então, o tempo correspondente ao período da pena será computado apenas para fins de indicação para a quota compulsória e o que dele exceder, para todos os efeitos, caso as condições estipuladas na sentença não o impeçam.
Art. 143. Na contagem dos anos de serviço não poderá ser computada qualquer superposição dos tempos de serviço público federal, estadual e municipal ou passado em administração indireta, entre si, nem com os acréscimos de tempo, para os possuidores de curso universitário, e nem com o tempo de serviço computável após a incorporação em organização militar, matrícula em órgão de formação de militares ou nomeação para posto ou graduação nas Forças Armadas. (destaques acrescidos) 
24.	Observa-se dos dispositivos mencionados que a expressão 'anos de serviço', utilizada no art. 64 da Lei 8.237/1991, de forma semelhante ao art. 50, inciso II da Lei 6.880/1980, é qualificada a partir do art. 135 da Lei 6.880/1980. Na contagem dos anos de serviço não se encontram os tempos eventualmente laborados na iniciativa privada, fato que permite concluir que estes tempos, conquanto possam ser considerados para fins de inativação dos militares com base na contagem recíproca dada pelos art. 202, § 2º da CF/1988, art. 94 da Lei 8.213/1991, bem como pelo § 1º do art. 93 do Decreto 4.307/2002, observada a compensação financeira entre os regimes, não podem ser computados com a finalidade de conferir a vantagem financeira prevista no art. 64 da Lei 8.237/1991, nem no art. 50, inciso II, da Lei 6.880/1980, já que não há previsão legal para tanto. 
25.	Considerando tais argumentos, entende-se que o militar não faz jus ao benefício que previa proventos calculados com base na remuneração referente ao posto/graduação imediatamente posterior ao que ocupavam na ativa já que, na qualificação de tempos, o Estatuto dos Militares não autorizou a contagem de tempos exercidos na iniciativa privada para conferir a vantagem mencionada. Por essa razão, entende-se que o ato do interessado deva ser considerado ilegal e negado o seu registro.
CONCLUSÃO 
26.	A abrangência e a profundidade das verificações levadas a efeito fundamentam convicção de legalidade dos atos de reforma de Gleuton De Assis Fonseca (CPF XXX.826.851-XX) , Ivan Cosme De Oliveira Pinheiro (CPF XXX.516.687-XX) e Francisco José da Cunha Pires Soeiro (CPF XXX.361.377-XX) . Já os atos de reforma de e Francisco Cabral Cardoso (CPF XXX.629.137-XX) e Clebio Xavier De Carvalho (CPF XXX.459.197-XX) devem ser considerados ilegais e negado o seu registro.
PROPOSTA DE ENCAMINHAMENTO
27.	Ante o exposto, propõe-se:
a)	considerar legal e determinar o registro dos atos de concessão inicial de reforma a Gleuton De Assis Fonseca (CPF XXX.826.851-XX) , Ivan Cosme De Oliveira Pinheiro (CPF XXX.516.687-XX) e Francisco José da Cunha Pires Soeiro (CPF XXX.361.377-XX) , com fundamento nos arts. 71, inciso III, da Constituição Federal, 1º, inciso V, e 39, inciso II, da Lei 8.443/1992 e 260, § 1º, do Regimento Interno do Tribunal de Contas da União; 
b)	considerar ilegal e negar o registro dos atos de concessão de reforma a Francisco Cabral Cardoso (CPF XXX.629.137-XX) e Clebio Xavier De Carvalho (CPF XXX.459.197-XX) , com fundamento nos arts. 71, inciso III, da Constituição Federal, 1o, inciso V, e 39, inciso II, da Lei 8.443/1992 e 260, § 1o, do Regimento Interno do Tribunal de Contas da União;
c)	determinar ao Comando do Exército que:
c.1)	dê ciência, no prazo de quinze dias, do inteiro teor desta deliberação aos interessados cujos atos foram considerados ilegais, alertando-os de que o efeito suspensivo proveniente da interposição de eventuais recursos junto a este Tribunal não os eximem da devolução dos valores percebidos indevidamente após a respectiva notificação, caso esses não sejam providos;
c.2)	faça cessar imediatamente todo e qualquer pagamento decorrente da concessão das reformas consideradas ilegais, sob pena de responsabilidade solidária da autoridade administrativa omissa;
c.3)	informe ao Sr. Clebio Xavier De Carvalho (CPF XXX.459.197-XX) que ele possui o direito à opção pela manutenção dos vencimentos de reforma, mediante a renúncia ao cargo ocupado na Prefeitura Municipal de Resende, nos termos do art. 133 da Lei nº 8.112, 11 de dezembro de 1990;
d)	informar ao órgão de origem que, nos termos do art. 262, § 2º, do Regimento Interno do TCU, os atos considerados ilegais poderão prosperar mediante a emissão e o encaminhamento de novos atos, livres das irregularidades indicadas nesta deliberação, para que sejam submetidos à apreciação por este Tribunal, na forma do art. 260, caput, também do RITCU; e
e)	determinar à Sefip que monitore o cumprimento das determinações constantes dos itens c e d, representando ao TCU, caso isso se mostre necessário."
3. O Ministério Público junto ao Tribunal de Contas da União (MPTCU) , representado pelo douto Procurador Júlio Marcelo de Oliveira, divergiu parcialmente da unidade técnica: 
"Trata-se de processo consolidado com cinco atos de reformas deferidas pela Primeira Região Militar, com pareceres pela legalidade emitidos pelo controle interno.
A Secretaria de Fiscalização de Pessoal propõe considerar ilegais os atos em favor de Francisco Cabral Cardoso (peça 3) e de Clebio Xavier de Carvalho (peça 2) e legais os atos dos demais interessados.
No caso de Clebio Xavier de Carvalho (peça 2) , nota-se que a proposta da unidade técnica decorre da acumulação do benefício de reforma com proventos de aposentadoria originários do cargo de professor, exercido na esfera municipal, cuja admissão ocorreu em 1/8/1995.
Eventual acumulação em atividade foi saneada com a passagem do militar para a reserva remunerada, em 31/3/1996. À época dos fatos, o art. 98 da Lei 6.880/1980, que somente foi revogado pela Lei 9.297/1996, de 25/7/1996, permitia a transferência do militar para a reserva remunerada, nos termos do seu inciso XIV:
Art. 98. A transferência para a reserva remunerada, ex officio, verificar-se-á sempre que o militar incidir em um dos seguintes casos:
 (...) 
XIV - passar a exercer cargo ou emprego público permanentes estranhos à sua carreira, cujas funções sejam de magistério;
Ainda sobre a acumulação de benefícios, rememore-se que a EC 20/1998 incluiu o § 10 ao art. 37 da Constituição Federal:
§ 10. É vedada a percepção simultânea de proventos de aposentadoria decorrentes do art. 40 ou dos arts. 42 e 142 com a remuneração de cargo, emprego ou função pública, ressalvados os cargos acumuláveis na forma desta Constituição, os cargos eletivos e os cargos em comissão declarados em lei de livre nomeação e exoneração.
Esse dispositivo legal veda a percepção de proventos de reserva/reforma com a remuneração de cargo público e, consequentemente, com a aposentadoria decorrente do exercício desse cargo.
Não se pode olvidar, contudo, que a referida emenda constitucional, a par dessa vedação, tratou logo de convalidar a situação dos servidores e militares inativos que já haviam estabelecido novo vínculo com o serviço público, nos termos do seu art. 11, in verbis:
Art. 11 - A vedação prevista no art. 37,  § 10, da Constituição Federal, não se aplica aos membros de poder e aos inativos, servidores e militares, que, até a publicação desta Emenda, tenham ingressado novamente no serviço público por concurso público de provas ou de provas e títulos, e pelas demais formas previstas na Constituição Federal, sendo-lhes proibida a percepção de mais de uma aposentadoria pelo regime de previdência a que se refere o art. 40 da Constituição Federal, aplicando-se-lhes, em qualquer hipótese, o limite de que trata o  § 11 deste mesmo artigo.
Quanto à parte final dessa norma, o interessado não acumula dois benefícios pelo art. 40 da CF/1988, sendo, portanto, legal a sua acumulação.
Nessa linha de entendimento, tem-se o Acórdão 2341/2006-TCU-Segunda Câmara:
Sumário: PESSOAL. PEDIDO DE REEXAME. ACUMULAÇÃO DE PROVENTOS DE APOSENTADORIA E RESERVA REMUNERADA. HIPÓTESE DO ARTIGO 11 DA EMENDA CONSTITUCIONAL 20/98. CONHECIMENTO. PROVIMENTO.
1 - Enquadrando-se o servidor na hipótese prevista no artigo 11 da Emenda Constitucional 20/1998, e percebendo proventos oriundos de reserva remunerada ou reforma, poderá, caso implemente as condições para se aposentar no novo cargo, acumular os proventos decorrentes da aposentadoria aos da reserva remunerada ou reforma anterior.
2 - Pedido de reexame provido, para considerar legal a aposentadoria do recorrente.
Ante o exposto, o Ministério Público de Contas manifesta-se pela legalidade do ato de reforma em favor de Clebio Xavier de Carvalho (peça 2) e aquiesce à proposta da unidade técnica, em relação aos demais atos concessórios."
É o relatório.

não há

Procurador Júlio Marcelo de Oliveira.

PESSOAL. REFORMA. LEGALIDADE DE ALGUNS ATOS. ILEGALIDADE DE DOIS ATOS, NOS QUAIS FOI CONCEDIDA A VANTAGEM PREVISTA NO INCISO II DO ART. 50 DA LEI 6.880/1980 AO MILITAR QUE NÃO IMPLEMENTOU O REQUISITO LEGAL DE TEMPO DE SERVIÇO. DETERMINAÇÕES.

REFORMA (REFO)

Secretaria de Fiscalização de Pessoal (SEFIP).

Trata-se de processo de reforma de militares do Comando do Exército.
2. Os pareceres da unidade técnica e do MPTCU põem-se de acordo quanto às concessões relativas aos srs. Francisco José da Cunha Pires Soeiro, Gleuton de Assis Fonseca, Ivan Cosme de Oliveira Pinheiro - com propostas de legalidade - e ao sr. Francisco Cabral Cardoso - com proposta de ilegalidade.
3. A divergência surge apenas no tocante à reforma do sr. Clébio Xavier de Carvalho, que passou a ocupar um cargo de magistério na Prefeitura Municipal de Resende/RJ em 1995, ao passo que foi para a reserva apenas no ano de 1996.
4. A Sefip informa, ainda, que esse ex-militar acumula proventos tanto de reforma quanto de aposentadoria, o que é contestado pelo representante do MPTCU.
5. De toda sorte, a irregularidade apontada pela Sefip no ato de reforma do sr. Clébio Xavier de Carvalho decorre exclusivamente do fato de ter se mantido em atividade após assumir um cargo de magistério. O MPTCU, por seu turno, entende que essa irregularidade foi sanada quando o militar passou para a reserva remunerada, em 1996.
6. Assiste razão ao Ministério Público. De fato, o sr. Clébio Xavier de Carvalho deveria ter ido imediatamente para a reserva remunerada, nos termos do art. 98 da Lei 6.880/1980 (grifos acrescidos) :
"Art. 98. A transferência para a reserva remunerada, ex officio, verificar-se-á sempre que o militar incidir em um dos seguintes casos:
 (...) 
XIV - passar a exercer cargo ou emprego público permanentes estranhos à sua carreira, cujas funções sejam de magistério;"
7. Contudo, é de salientar que o ano em que ocorreu a acumulação considerada irregular não repercutiu nos cálculos dos proventos, haja vista que o interessado já contava com mais de trinta anos de efetivo exercício quando assumira o cargo público municipal.
8. Assiste razão aos pareceres quando propõem a ilegalidade do ato de reforma do sr. Francisco Cabral Cardoso, pois o militar contava com apenas 28 anos e 4 meses de tempo apto a ser computado para fins da vantagem prevista no inciso II do art. 50 da Lei 6.880/1980.
9. Apesar de esse dispositivo, em sua redação original, bem assim o art. 64 da Lei 8.237/1991 fazerem menção a 30 anos de tempo de serviço para a concessão da vantagem ali descrita ("II - a percepção de remuneração correspondente ao grau hierárquico superior ou melhoria da mesma quando, ao ser transferido para a inatividade, contar mais de 30 (trinta) anos de serviço") , os parágrafos 1º e 2º do art. 137 estabelecem distinção entre os tempos de serviço que podem ser computados para todos os fins e aqueles que servem apenas para fins de inatividade.
10. À guisa de clareza, transcrevo os dispositivos pertinentes (redação original) , com o acréscimo de grifos:
"Art. 137. Anos de serviço é a expressão que designa o tempo de efetivo serviço a que se refere o artigo anterior, com os seguintes acréscimos:
I - tempo de serviço público federal, estadual ou municipal, prestado pelo militar anteriormente à sua incorporação, matrícula, nomeação ou reinclusão em qualquer organização militar;
...................................................................
III - tempo de serviço computável durante o período matriculado como aluno de órgão de formação da reserva;
IV - tempo relativo a cada licença especial não-gozada, contado em dobro;
§ 1º Os acréscimos a que se referem os itens I, III e VI serão computados somente no momento da passagem do militar à situação de inatividade e para esse fim.
 § 2º Os acréscimos a que se referem os itens II, IV e V serão computados somente no momento da passagem do militar à situação de inatividade e, nessa situação, para todos os efeitos legais, inclusive quanto a percepção definitiva de gratificação de tempo de serviço, ressalvado o disposto no § 3º do artigo 101."  
11. O tempo de serviço de 30 anos atribuído ao militar somente foi possível mediante a inclusão de tempo de regime geral, em desacordo com a Lei 6.880/1980. 
12. Cumpre mencionar que o Decreto 4.307/2002 prevê a possibilidade do cômputo do tempo de regime geral para fins de inatividade, tão somente (grifos acrescidos) :
 "Art. 93.  No cálculo dos anos de serviço do militar poderão ser computados os tempos de serviço previstos nos arts. 33, 36 e 37 da Medida Provisória no 2.215-10, de 2001, e nos incisos I, III e VI do art. 137 da Lei no 6.880, de 1980.
§ 1o  O tempo de serviço em atividade privada vinculada ao Regime Geral de Previdência Social, prestado pelo militar, anteriormente à sua incorporação, matrícula, nomeação ou reinclusão, desde que não superposto a qualquer outro tempo de serviço público, será contado apenas para efeito de passagem para a inatividade remunerada.
 (...) "
13. Nem mesmo o decreto, que, no meu entendimento, ultrapassou os limites da regulamentação - ao criar possibilidade claramente não prevista na lei que busca regulamentar (Lei 6.880/1980) -, socorreria o militar Francisco Cabral Cardoso, uma vez que passou à reserva remunerada em 30/5/1997, antes de sua publicação. 
14. Não vislumbro na lei nenhuma omissão que deva ser suprida pelo intérprete. A aposentadoria do militar é regida por regras específicas, no mais das vezes mais favoráveis que aquelas aplicáveis ao regime próprio de previdência do servidor (RPPS) , ao qual estão submetidos os servidores e os membros do Ministério Público e da magistratura. O tempo de serviço exigido do militar é reduzido, não havia, até recentemente, fixação de idade mínima e não se exige contribuição previdenciária, salvo para fins de pensão. Além disso, o tempo de aluno militar, mesmo em idade inferior a 18 anos, é computado para fins de inatividade. 
15. Portanto, o sistema protetivo dos militares é totalmente diferenciado em relação aos demais regimes previdenciários (geral e próprio dos servidores) e deve observar estritamente as regras previstas na legislação. É dizer, não comporta interpretações analógicas para criar direitos não previstos em lei.
16. Registro, outrossim, que a EC 103/2019 incluiu no art. 201 da Constituição Federal o parágrafo 9º-A, que alterou as regras relativas à contagem recíproca (anteriormente disciplinadas apenas no parágrafo 9º) e expressamente incluiu o tempo militar, para fins de contagem dos outros regimes, bem assim o tempo dos demais regimes para fins de inatividade militar (grifos acrescidos) :
"Art. 201. A previdência social será organizada sob a forma do Regime Geral de Previdência Social, de caráter contributivo e de filiação obrigatória, observados critérios que preservem o equilíbrio financeiro e atuarial, e atenderá, na forma da lei, a: (Redação dada pela Emenda Constitucional nº 103, de 2019) 
 (...) 
§ 9º Para fins de aposentadoria, será assegurada a contagem recíproca do tempo de contribuição entre o Regime Geral de Previdência Social e os regimes próprios de previdência social, e destes entre si, observada a compensação financeira, de acordo com os critérios estabelecidos em lei.          (Redação dada pela Emenda Constitucional nº 103, de 2019) 
§ 9º-A. O tempo de serviço militar exercido nas atividades de que tratam os arts. 42, 142 e 143 e o tempo de contribuição ao Regime Geral de Previdência Social ou a regime próprio de previdência social terão contagem recíproca para fins de inativação militar ou aposentadoria, e a compensação financeira será devida entre as receitas de contribuição referentes aos militares e as receitas de contribuição aos demais regimes.          (Incluído pela Emenda Constitucional nº 103, de 2019) 
 (...) "
17.  Observo que, mesmo com o advento da EC 103/2019, não existe, até o momento, previsão legal para o cômputo do tempo de regime geral para fins de inativação do militar e, uma vez que o regime protetivo desse grupo é disciplinado por lei, é questionável a possibilidade jurídica, até mesmo nos dias atuais, da utilização do tempo de regime geral para esse fim.
18. Contudo, verifico que o Tribunal, nessas situações, não tem se oposto ao cômputo do tempo de regime geral, mas apenas para fins da concessão da vantagem prevista no inciso II do art. 50 da Lei 6.880/1980. Cito, por exemplo, os Acórdãos da relatoria do eminente Ministro Vital do Rêgo 631, 4.716 e 5.041, prolatados em 2020 pela Primeira Câmara. Em todos, a utilização de tempo de regime geral foi contestada apenas de acréscimo dos proventos.
19. Assim sendo, até que a matéria seja objeto de um debate mais amplo, entendo que a ilegalidade da reforma do sr. Francisco Cabral Cardoso deve ter por fundamento apenas a utilização do tempo mencionado para fins de majoração de seus proventos. 
20. Veja-se que até mesmo o tempo de serviço público, cujo aproveitamento está previsto em lei, não pode ser considerado para fins de concessão de proventos com base no grau hierárquico superior (inciso II do art. 50 da Lei 6.880/1980) . Com menos razão, portanto, poderia ser utilizado o tempo de regime geral para esse fim. 
21. Nessa mesma linha foi o Decreto 4.307/2002, o qual previu a utilização desse tempo apenas para fins de inativação.
22. Destarte, não pode prosperar, na forma como foi submetido a este Tribunal, o ato de reforma do sr. Francisco Cabral Cardoso.
23. Também não pode prosperar, com as devidas vênias, o ato de reforma do sr. Francisco José da Cunha Pires Soeiro, para o qual foi considerado o seguinte tempo de serviço:
a) dia a dia: 27 anos, 11 meses e 27 dias;
b) licença especial contada em dobro: 2 anos;
c) aluno de órgão de formação de reserva: 29 dias.
24. A lei expressamente veda o cômputo do tempo de aluno de órgão de formação de reserva para fins da vantagem prevista no inciso II do art. 50 da Lei 6.880/1980. Assim, o militar contava com apenas 29 anos, 11 meses e 27 dias (dia a dia e licença especial computada em dobro) que poderiam ser computados para todos os fins, o que é insuficiente para lhe conceder proventos com base no grau hierárquico superior.
25. Logo, pode-se concluir que houve arredondamento de 3 dias de tempo de serviço, o que não encontra amparo legal, uma vez que o art. 138 da mesma lei - a seguir transcrito - prevê o arredondamento do tempo de serviço apenas nos casos em que o militar é inativado (reserva remunerada) de ofício (art. 98 da Lei 6.880/1980) . O sr. Francisco José da Cunha Pires Soeiro, contudo, inativou-se a pedido, pelo que consta do formulário Sisac de peça 4.
"Art. 138. Uma vez computado o tempo de efetivo serviço e seus acréscimos, previstos nos artigos 136 e 137, e no momento da passagem do militar à situação de inatividade, pelos motivos previstos nos itens I, II, III, IV, V, VI, VII, VIII, IX e X do artigo 98 e nos itens II e III do artigo 106, a fração de tempo igual ou superior a 180 (cento e oitenta) dias será considerada como 1 (um) ano para todos os efeitos legais."   
26. Assim sendo, devem ser considerados ilegais os atos de reforma dos militares Francisco José da Cunha Pires Soeiro e Francisco Cabral Cardoso e dispensada a devolução dos valores indevidamente recebidos de boa-fé pelos interessados, nos termos do Enunciado 106 da Súmula de Jurisprudência desta Corte.
Diante do exposto, VOTO por que o Tribunal adote a deliberação que ora submeto a este colegiado.
TCU, Sala das Sessões Ministro Luciano Brandão Alves de Souza, em 27 de janeiro de 2021.
BENJAMIN ZYMLER 
Relator